臺灣新北地方法院民事判決 
110年度婚字第538號
原      告  甲○○  

訴訟代理人  林宜樺律師
被      告  乙○○  
訴訟代理人  胡坤佑律師
上列當事人間確認離婚無效事件，本院於民國111年6月22日言詞
辯論終結，判決如下：
    主      文
一、確認原告與被告於民國109年8月14日之離婚無效。
二、訴訟費用由被告負擔。
    事實及理由
壹、程序方面：
    按確認法律關係之訴，非原告有即受確認判決之法律上利益
    者，不得提起之，民事訴訟法第247條第1項前段定有明文，
    上開規定亦為家事事件法第51條所準用。而所謂即受確認判
    決之法律上利益，係指法律關係之存否不明確，當事人主觀
    上認其在法律上之地位有不安之狀態存在，且此種不安之狀
    態，能以確認判決將之除去者而言，若縱經法院判決確認，
    亦不能除去其不安之狀態者，即難認有受確認判決之法律上
    利益。本件原告主張兩造離婚協議書上之證人未在場見聞兩
    造離婚真意，兩造離婚因而無效，但為被告所否認，惟戶政
    機關已於民國109年8月14日為兩造離婚之登記，有兩造全戶
    戶籍資料查詢結果在卷為憑，是兩造間婚姻關係存否不明確
    ，致原告法律地位有不安狀態，而此種名實不符之狀態得以
    確認判決除去，是原告訴請確認兩造離婚無效，自有即受確
    認判決之法律上利益。
貳、實體方面：
一、原告起訴主張經審理後略以：
（一）兩造於民國98年9月29日結婚，後於109年8月14日簽署離
      婚協議書並辦理離婚登記，惟原告原無離婚之意，係由被
      告備妥離婚協議書，並由被告提議由原告之母甲○○○及
      王清和作為證人，此可由被告於109年8月12日傳訊「請跟
      我聯繫！想跟你約明天下午或星期五下午辦事」、原告回
      覆星期五及詢問要準備什麼物品時，被告便陳稱「你的私
      章和媽媽的私章（證人）」等語為證，否則，若係原告主
      導離婚，原告理應知悉應攜帶何種文件及為何種處理，無
      須被告提醒。被告固認原告係為離婚始傳訊要被告搬離，
      惟起初是因被告在原告家中堆積過多雜物，原告僅係要促
      請被告將物品搬離，依原告於109年4月16日所傳送之訊息
      語句無從認定兩造當時已有離婚真意，被告曲解簡訊內容
      真意，當無可取，如原告斯時確已先行提出離婚之意思，
      何以兩造未於4月間隨即協商後續離婚，依一般經驗法則
      ，已可認定原告所述為真，被告對此抗辯是因收拾行李問
      題而拖延至8月始協商，但均未提出證據，而被告之所以
      自原告住家搬至臺北市林森南路，亦經原告母親證述係因
      疫情期間考量原告母親健康因素，方令常至醫院就診之被
      告搬離，被告本件所辯均不可採。
（二）又兩造簽立離婚協議書時，其上所載二位證人並未在場參
      與兩造離婚過程，也未曾確認過原告有無離婚真意，此已
      經原告母親到庭證實，是兩造離婚未符法定離婚要件，
      爰訴請確認兩造於109年8月14日之離婚無效等語。
二、被告答辯意旨經審理後略以：
（一）原告雖稱其原無離婚之意，係由被告提議離婚，但此與事
      實不符，原告於109年4月16日傳訊要被告搬出去，並強調
      已告知原告母親，故離婚實係出自原告之意，原告母親也
      向被告表示她已知曉兩造要離婚一事，說兩造決定好就好
      ，兩三天後原告按耐不住問被告何時去辦理離婚手續，因
      被告需時間打包行李及思考若搬不走應如何擺放問題，所
      以詢問原告離婚手續是否可以等到8月再辦理後，始得到
      原告同意，而未在4月間處理離婚事宜。但之後原告數次
      不耐煩地催促被告搬出，被告不得已於109年5月11日搬出
      原告與原告母親住處，翌日晚上被告看完牙醫暫回原告家
      吃晚餐時，被告再度提及8月會去板橋戶政事務所辦理離
      婚手續，原告母親均當場見聞。且係原告表示要找原告母
      親作為證人，並詢問要準備什麼物品時，被告始會提醒原
      告要記得帶原告母親印章及證件，證人之人選並非被告提
      議，且倘若原告無離婚之意，為何要去戶政事務所在戶政
      人員面前表示確認雙方均有離婚意願而辦理登記，足見原
      告所言不實。
（二）原告固稱只是因為被告堆積過多雜物，方促請被告將物品
      搬離，而與兩造是否要離婚無關，若是物品過多，則只要
      被告將物品搬至目前暫居之娘家即可，何須要求被告也要
      一起搬離？原告所傳「各有所歸」字眼怎會僅指搬離物品
      ？原告又表示是被告當時頻繁進出醫院，慮及有染疫風險
      始叫被告搬離，惟被告出門必戴口罩，返回住處時必定先
      洗手，並將外出服全部以酒精消毒過，甚至立即洗澡，反
      係原告與原告母親外出至人多的商店或傳統市場時，在尚
      未實施強制要求配戴口罩政策時，從不配戴口罩，返家亦
      不洗手或更換外衣，尤其原告母親亦會每月到醫院複診拿
      藥；原告若擔心原告母親會有染疫風險，也應與被告一同
      暫時搬離到他處去，而不是讓被告一人搬出，且之後原告
      家中之重要節日聚會也不再找被告返回板橋住處相聚，均
      顯示原告所傳訊息即為離婚之意。
（三）證人甲○○○為原告母親，其證言難免偏頗，且原告母親
      對被告訴訟代理人詢問之問題，常常不針對問題回答或一
      再重複回應兩造感情很好、沒有發現問題，並在未經詢問
      便主動表示被告搬至臺北濟南路（但事實上是林森南路）
      僅是防疫隔離考量等語，顯見原告母親是在附和原告於書
      狀之主張、背誦已預先設定好問題之答案。事實上在109
      年1月被告返臺後，到4月16日被告收到原告簡訊這段期間
      ，原告常在原告母親面前對被告無故斥責，兩造常有爭執
      ，但原告母親卻不把此當作一回事，僅一味安撫被告，要
      被告多做忍讓，被告收到簡訊後，原告母親也只是說兩造
      談好決定好就好，未多言規勸。又原告母親說不知道離婚
      協議書上的印章是如何被拿去蓋的，若真如此，則原告擅
      自拿原告母親印章來蓋離婚協議書，是否有偽造文書之情
      形？綜上所述，原告母親稱不知兩造有離婚意思及未當離
      婚證人，顯非事實。
（四）又證人王清和亦是離婚見證人之一，除了有聽到兩造在辦
      離婚手續前一天的通話，明確知道兩造當時是合意離婚外
      ，先前也聽說被告敘述原告母親知曉被告與原告離婚，及
      原告現提出要離婚而被告接受等事；而被告親戚鄭世甯也
      因被告離婚前告知而知悉上情，得證明原告母親知悉兩造
      有意離婚，故而未對被告有任何進一步始表示或言語，實
      有必要聲請傳喚二名證人到庭作證。
（五）綜觀原告所為，先是處心積慮逼被告離婚，事後又違背誠
      信提出離婚無效之訴，其最終目的又顯非為破鏡重圓恢
      復婚姻，而是將其對被告之傷害極大化，更致使雙方關係
      變成無法恢復，再者是否擬藉法律反覆利用訟爭手段，實
      行其不良的隱含目的？爰懇請本院明鑑，駁回原告之訴。
三、本院之判斷：
（一）按兩願離婚，應以書面為之，有二人以上證人之簽名並應
      向戶政機關為離婚之登記；法律行為，不依法定方式者，
      無效，民法第1050條、第73條前段定有明文。而前揭規定
      所稱二人以上證人之簽名，固不限於作成離婚證書時為之
      ，亦不限於協議離婚時在場之人，始得為證人，然究難謂
      非親見或親聞雙方當事人確有離婚真意之人，亦得為證人
      ；是證人之簽名不限於作成離婚證書時即刻為之，但該以
      後補簽名之證人，必須於離婚當事人兩造離婚時在場，直
      接見聞離婚當事人兩造有離婚之合意，並願負責證明者，
      始足當之，倘事後簽名於協議離婚書內之證人，於離婚當
      事人兩造離婚時，並不在場，既不知兩造間有無離婚之合
      意，自不能充任證人，而可在協議離婚書上簽名證明離婚
      當事人兩造合意離婚（最高法院68年台上字第3792號前民
      事判例、69年度台上字第968號、105年度台上字第235號
      民事判決意旨參照）。從而，兩願離婚者，應以書面為之
      ，並經二人以上證人之簽名及向戶政機關為離婚登記，此
      為離婚之法定方式；而二人以上之證人，必須親見、親聞
      夫妻雙方均有離婚之真意及合意，尚不得依他人轉述（含
      夫妻之一方）而即得認已確認夫妻雙方已有離婚之真意及
      合意，倘有未依上開法定方式為之者，則兩願離婚即為無
      效。
（二）經查：
   1、兩造於98年9月29日結婚，後於109年8月14日持兩造離婚
      協議書辦理離婚登記，離婚協議書上所載二位證人係宋莊
      秀娟及王清和一節，有兩造全戶戶籍資料查詢結果、兩願
      離婚協議書在卷為憑，並為兩造所不爭執，初堪認定。
   2、原告主張離婚證人甲○○○並未在場見聞兩造離婚真意等情
      ，業據證人甲○○○即原告母親到庭證稱：「（問：妳是何
      時知道兩造離婚的？）被告要回美國去的時候我才知道他
      們已經辦了離婚，被告要回美國去的時候，原告送被告到
      機場，回來後我才知道他們已經離婚的事情，之前我完全
      不知道。（問：被告要回美國之前，有一直跟你們住在一
      起嗎？）兩年前原告先回來，後來隔一小段時間被告才回
      來跟我一起住在板橋的家，那時都沒有什麼不愉快的事情
      ，過得很正常，沒有感覺兩造有什麼不對的問題。（問：
      妳的意思是被告回美國之前一直都住在板橋嗎？）是，因
      為疫情，被告經常到醫院做復健，原告覺得被告一直早出
      晚歸或到醫院這件事情，考量疫情對老人不太合適，所以
      請被告先到臺北濟南路的房子居住，對大家比較好。（問
      ：妳的意思是被告有一段時間搬到濟南路的房子住嗎？）
      是。（問：大概多久的時間？）前年吧，母親節過後原告
      才跟被告商量經常出入醫院對老人健康不太好，所以希望
      被告能搬到濟南路的家住，這樣隔離起來對大家健康比較
      安全，被告也同意，所以原告帶行李載被告過去住。被告
      九月要回美國去也是原告親自送她到機場，原告載被告去
      機場回來，才告訴我他們已經辦理離婚手續。（問：被告
      搬出去的時候有搬很多東西嗎？）被告所帶的東西都是整
      理好的，要原告送她到濟南路那邊去的。（問：被告還有
      留東西在板橋家裡嗎？）被告從美國回來，起先都在板橋
      住，前年過母親節後才離開我住的板橋家到濟南路那邊。
      在這段時間被告去濟南路住的時候我也完全不知道兩造有
      感情的問題，被告也沒有跟我提起過，但被告同住在板橋
      時也不曾看過兩造有爭吵，都是很平和地過，我也不曾看
      過有什麼感情的問題。（問：被告搬出去的時候，還有留
      東西在板橋家裡嗎？）被告要搬出去時還送我一個小紅包
      ，也沒有講說有任何問題。（問：再次詢問，被告搬出去
      的時候，還有無留下東西在板橋家裡？）我不清楚，被告
      所有東西自己整理好，再叫原告幫她搬過去，至於被告有
      無留東西我完全不知道。（提示兩造離婚協議書，問：離
      婚協議書上面的印章是否是妳的？）我們家像我的印章都
      是跟我的戶口名簿放一起，所以任何人隨時都可以拿得到
      ，這可能是他們自己拿去蓋的我不知道。（問：所以這是
      妳的印章嗎？）他們自己拿去蓋，我沒有作證他們離婚，
      他們怎麼拿去蓋的我不曉得。平時我身份證跟印章都跟戶
      口名簿放一起，他們隨時都可能拿到。（問：所以在本日
      提示這離婚協議書之前，妳完全不知道兩造拿妳印章去蓋
      這份協議書嗎？）對，我完全不知道。」等語（見本院11
      1年3月30日準備程序筆錄），可知離婚證人甲○○○係在兩
      造於109年8月14日辦理登記離婚後，在109年9月原告載被
      告去機場搭機飛往美國返家後，始知兩造已離婚之事實，
      且兩造離婚協議書之證人欄位僅有用印而無親筆簽名，亦
      有離婚協議書在卷可參，核與原告主張證人甲○○○未親自
      見聞兩造之離婚真意、亦未親自簽章於離婚協議書上等語
      相合，堪以信採。
   3、被告固辯以：
   （1）原告與證人甲○○○防疫行為不如被告，原告卻要求被
        告要遷出，且係原告表示要找甲○○○作為證人，並詢
        問要準備什麼物品時，被告始會提醒原告要記得帶證人
        甲○○○印章及證件，故是原告強要被告答應離婚云云：
        就此，本院考量疫情對生活之影響、對防疫措施之採擇
        及實踐程度本因人而異，且證人甲○○○於109年間已逾8
        旬高齡，依經驗法則，新冠肺炎之中重症、死亡人口比
        例，確以老年人為多，若原告綜合考量年長者有就近陪
        伴、日常生活照顧之需求，而商議由子女（即原告）留
        下照顧證人甲○○○，被告則暫時遷出，亦與常情無違，
        況被告亦自陳在看完牙醫後還暫回原告家吃晚餐，顯見
        原告並未全然斷絕與被告之聯繫，故被告以此主張原告
        強迫被告答應離婚，尚不足採。
   （2）兩造常在證人甲○○○面前爭吵，也在證人甲○○○提
        及要去辦離婚手續，證人甲○○○早已知曉兩造要離婚
        ，卻證稱不知印章被拿去蓋在離婚協議書上，則此應有
        偽造文書之情形，且證人甲○○○對被告訴訟代理人詢問
        之問題，常有未切題或重複回應之情形，顯見證人甲○○
        ○之證詞偏頗原告而不可採云云：
        就此，本件既在確認兩造離婚協議書上所載二位證人甲
        ○○○及王清和是否有親見親聞兩造離婚真意，則該二位
        證人均不具可替代性，自尚難僅因證人與原告為母子關
        係，即認其證詞偏頗。又證人甲○○○當庭作證時固有未
        能切題、另外重複回應之情，然證人甲○○○年事已高，
        縱第一時間無法清楚理解詢問者問題含意，亦屬情有可
        原，且此非不得透過更行向證人甲○○○發問以釐清事實
        。依證人甲○○○證述內容，就未針對問題回覆之「被告
        搬出去的時候，還有無留下東西在板橋家裡？」部分，
        於經多次向證人發問後，證人也已明確證述「被告自己
        整理好東西，再叫原告幫忙搬過去，不知道被告有無遺
        留東西」；就被告指謫證人未切題回覆之「(問：被告
        要回美國之前，有一直跟你們住在一起嗎？）沒有感覺
        兩造有什麼不對的問題、因為被告經常到醫院做復健而
        考量疫情因素」部分，證人業另證述「兩年前被告回來
        和證人同住在板橋的家」、「考量疫情對老人不太合適
        ，所以請被告先到臺北濟南路（經兩造更正為林森南路
        ）的房子居住」等語明確，自難認被告所辯有理由。再
        者，縱證人甲○○○確實知悉兩造有離婚真意，證人甲○○○
        亦表示未在兩造離婚協議書上簽名用印，被告就主張證
        人甲○○○所述與事實不符部分，僅空言抗辯而迄未更行
        舉證說明，自難信採。至有無偽造文書部分，亦屬是否
        另涉刑責之議題，被告如認尚有其他權利受侵害，自得
        另訴主張，附此敘明。
   （3）證人王清和亦是離婚見證人之一，且與被告親戚鄭世甯
        均知悉被告曾敘述原告母親知曉被告與原告離婚，及原
        告要被告接受離婚等情，有傳喚到庭作證之必要云云：
        兩造離婚協議書上已欠缺一名適格之離婚證人業經本院
        認定如前，則另名離婚證人王清和是否知悉兩造有無離
        婚真意，亦對本院前開之判斷不生影響；且依被告之答
        辯，就待證原告母親知曉兩造離婚真意事實一節，欲傳
        喚之證人王清和、鄭世甯亦僅係轉述自被告，爰認均無
        更為調查之必要。
（三）從而，證人甲○○○既於兩造簽立離婚協議書或於戶政事務
      所辦理登記離婚時，均未親見或親聞兩造確有離婚真意，
      自難認兩造於109年8月14日所為之離婚合乎民法第1050條
      所定之方式，縱使兩造間有離婚之合意，依民法第73條規
      定，仍屬無效，是原告請求確認其與被告於109年8月14日
      之離婚無效，為有理由，應予准許。
四、本件事證已臻明確，兩造其餘攻擊防禦方法及未經援用之證
    據，經審酌後，核與判決結果不生影響，爰不一一論述。
五、訴訟費用負擔之依據：家事事件法第51條，民事訴訟法第78
    條。
中    華    民    國   111    年     7    月    29    日
                  家事第二庭審判長法  官  李政達
                                  法  官  陳秋君
                                  法  官  盧柏翰
以上正本係照原本作成。
如不服本判決，應於判決送達後二十日之不變期間內，向本院提
出上訴狀。（須按他造當事人之人數附繕本）。如委任律師提起
上訴者，應一併繳納上訴審裁判費。
中　　華　　民　　國　　111 　年　　7 　　月　　29　　日
                                  書記官  陳瑋杰